臺灣高等法院臺中分院刑事判決　　　　　　　　　　九十年度上易字第二二九八號
　　上　訴　人
　　即　被　告　甲○○
　　　　　　　　丁○○
　　共　　　同
　　選任辯護人　乙○○
右列上訴人等因違反公司法等案件，不服臺灣臺中地方法院八十九年度易字第二九六
三號中華民國九十年九月七日第一審判決（起訴案號：臺灣臺中地方法院檢察署八十
九年度偵字第一０二九二號），提起上訴，本院判決如左：
    主  文
原判決撤銷。
甲○○共同公司負責人，公司應收之股款，股東並未實際繳納，而以申請文件表明收
足，處拘役拾伍日，如易科罰金，以參佰元折算壹日。緩刑貳年。
丁○○共同與公司負責人，公司應收之股款，股東並未實際繳納，而以申請文件表明
收足，處拘役參拾伍日，如易科罰金，以參佰元折算壹日。緩刑貳年。
    事實
一、甲○○（前因詐欺案件，經臺灣高等法院於民國六十八年五月十日判處有期徒刑
    二年六月，於七十五年五月十日因縮短刑期假釋出監，假釋縮刑期滿日期為七十
    六年四月三十日假釋期滿，未經撤銷而執行完畢）係設於台中市北屯區○○○街
    五三號「上準衡器股份有限公司」（以下簡稱：上準公司）之董事長即負責人，
    明知公司申請增資登記時，對股東應收之股款應確實繳納，不得僅以申請文件表
    明收足，竟因上準公司於八十七年十二月間籌設增資之資本額新台幣（下同）一
    千四百萬元期間，股東並未實際繳交股款，然為取得公司增資登記所需之存款證
    明，而與「亞東聯合會計師事務所」負責人即會計師丁○○二人共同基於使台灣
    省建設廳（現為經濟部中部辦公室）承辦公務員登載不實之犯意聯絡及行為分擔
    ，於八十七年十二月二十一日由丁○○向亞太商業銀行股份有限公司（以下簡稱
    ：亞太商業銀行）以貸款方式提供資金作為金融機構簽發存款證明，貸款後存入
    甲○○於八十七年十二月二十一日在亞太商業銀行儲蓄部新開立帳號００二四─
    二一─二二二０三─三─０號之「上準衡器股份有限公司」帳戶，協助上準公司
    不實取得驗資所需之存款證明充作股款繳納證明文件，並向亞太商業銀行儲蓄部
    ，取得截至八十七年十二月二十一日止之存款存簿登錄存款往來證明，而持此存
    摺存款記載充作收足股款之證明，於翌日（即十二月二十二日）由丁○○於其業
    務上所製作之「查核報告書」內為不實之簽證，填載本次增資股款確已繳足，截
    至簽證日止尚未動用等語，並據此不實之文書向台灣省建設廳提出增資申請，致
    使承辦之公務員將上開不實事項登載於所掌之公文書上，足以生損害於主管機關
    對於公司登記管理之正確性。丁○○於為上開簽證後旋即再將上開款額自「上準
    衡器股份有限公司」帳戶取回並清償亞太商業銀行上開貸款。
二、案經法務部調查局台中調查站報請台灣台中地方法院檢察署檢察官偵查起訴。
    理  由
一、訊據被告甲○○固坦承確於增資登記時為上準公司之負責人，而前開亞太商業銀
    行００二四─二一─二二二０三─三─０帳戶之存款帳戶亦為上準公司所開立；
    被告丁○○則坦承受被告甲○○委託為上準公司辦理申請增資手績，而辦理財務
    簽證、稅務簽證，惟均矢口否認上開犯行，被告甲○○辯稱：伊所負責之公司確
    有增資一千四百萬元，亦經股東分別繳納完畢，而非以申請文件表明收足股款之
    空頭公司，亦未有發還股款予股東之情事，股東納款之情形分別為甲○○五百萬
    元、蔡美玉五百萬元、蔡美玲、蔡台明各二百萬元，此有伊第一商業銀行北屯分
    行第00000000000帳戶及上準公司第一商業銀行北屯分行第0000
    0000000帳戶活期存款存摺影本可證各股東確實有匯款。故於八十七年十
    二月增資，增至二千萬元，於八十七年八月間開始收取，於八十七年十月已收齊
    。唯因上準公司是做外銷，故於八十七年十二月辦理增資申請時，上開股款已陸
    續動用支出，無法提供資金證明，故才再以招會方式向友人及客戶調借，並於借
    貸三、五日內即分別償還云云。被告丁○○則以：伊住南投，伊在亞太銀行帳戶
    內之資金均由伊太太運用，伊並不知情。且上準公司第００二四─二一─二二二
    ０三─三─０帳戶，其開戶之序號為Ｇ００九四，而公訴人所指述轉入之一千四
    百萬元，伊之存摺類取款支出憑條序號則為Ｇ００九五，準此，上準公司開戶於
    前，伊如何於尚未取得公訴人所指一千四百萬元之前存入上準公司之戶頭，並為
    其開戶，公訴人所認同一日提領並開戶乙節，尚有誤會云云置辦。經查：
    （一）上開上準公司於八十七年十二月間向台灣省建設廳提出增資申請時，附具
          亞太商業銀行儲蓄部活期存款帳戶（戶號：００二四─二一─二二二０三
          ─三─０）至八十七年十二月二十一日之存摺影本、資產負債表、股東繳
          納股款明細表，以表明四位增資登記股東如甲○○、蔡美玉、蔡美玲、蔡
          台明等各已繳納共現金一千四百萬元入亞太商業銀行前開帳戶，而次日（
          即十二月二十二日）經會計師即被告丁○○簽證後，十二月二十三日前開
          帳戶內現金即遭提領等事實，有前揭上準公司亞太商業銀行帳戶存摺影本
          、上準公司變更登記事項卡、經濟部中部辦公室八十八年十一月九日經八
          八中辦三字第０四０一二一號函、經濟部八十八年十月二十六日台財融第
          00000000號（見偵查卷宗第一三五、一三八頁）、上準公司增加
          資本登記資本額審查報告書、上準公司章程、資產負債表（見偵查卷宗第
          一九二頁）、查核報告書（見偵查卷宗第一九四頁）、股東繳納股款明細
          表（見偵查卷宗第一七四頁）、亞太商業銀行八十九年七月三十一日（八
          九）亞儲字第一三一號暨函附被告丁○○撥款通知書、放款核貸單（見偵
          查卷宗第三一八、三一九頁）等件在卷可按，堪信為真。
    （二）次查，被告甲○○初於調查局人員訊問時供稱：「於八十七年十二月增資
          ，增至二千萬元，於八十七年八月間開始收取，於八十七年十月收齊，於
          八十七年十二月辦增資申請，因進來之錢已陸續支出」（見偵查卷宗第十
          二頁反面）、「增資之一千四百萬元是以招會方式向友人借來，共三十幾
          人」（見偵查卷宗第十三頁正面）等語，被告甲○○於原審審理時雖提出
          匯款明細表及被告甲○○第一商業銀行北屯分行第0000000000
          0帳戶及上準公司第一商業銀行北屯分行第00000000000帳戶
          活期存款存摺影本等件為證。惟徵之被告甲○○於原審審理時所提出前揭
          增資股款明細表，八十七年十二月十日另匯入六十萬元、五十萬元二筆金
          額，始符合一千四百萬元，被告甲○○前揭所辯顯有瑕疵可指。再衡之社
          會一般常理，上開匯入之金額即係股東增資股款，焉有未先辦理驗資所需
          之存款證明充作股款繳納證明文件，而先行動用之理。再徵之上準公司既
          然有第一商業銀行北屯分行第00000000000活期存款帳戶，為
          何為辦理增資又於八十七年十二月二十一日在亞太商業銀行儲蓄部另行新
          開立帳號００二四─二一─二二二０三─三─０號之「上準衡器股份有限
          公司」帳戶，作為取得驗資所需之存款證明，由此益見被告甲○○其所陳
          是否屬實，已值存疑。況且觀之上開存摺，股東蔡美玲於八十七年十月二
          日匯款三百萬元進入上準公司第一商業銀行北屯分行第00000000
          000帳戶；同年月十日匯款五十萬元入被告甲○○第一商業銀行北屯分
          行第00000000000帳戶，若是公司增資款，為何分別匯入不同
          帳戶，且除上開股東蔡美玲於八十七年十月二日匯款三百萬元、股東蔡台
          明（匯款人陳金眉）二百萬元係匯入上開上準公司第一商業銀行北屯分行
          第00000000000帳戶外，其餘九百萬元，均係匯入被告甲○○
          前揭帳戶內，焉有股東為上準公司辦理驗資所需之存款證明充作股款繳納
          證明文件匯入個人即被告甲○○帳戶之理。縱證人蘇成育、林偉勛、吳錫
          煌、卓雲津、李乾福、黃麗雲、黃麗雪、楊玉瓊、陳煌林及王正村等人雖
到庭具結證稱有借錢予被告甲○○，然證人前揭證述，縱若屬實，亦與前
          揭股東股款相佐，參互以觀，被告甲○○前揭提出之匯款明細，既有違常
          理，已如前述，且無法證明其與事實相符，根本即失其證據之證明力，不
          得採為判斷事實之根據。
    （三）第查，證人吳雅慧（亞太商業銀行儲蓄部的ＡＯ助理）於原審調查時到庭
          具結證稱：「（對於前開開戶申請書、取款支出憑條有無印象？）支出憑
          條有印象，因為支出憑條的部分，廖先生（按指被告丁○○）的公司我們
          有外務在服務，當天，該取款憑條是因為我們存款主管向我說客戶要領現
          金，請我出帳以後由外務把錢帶過去，至於開戶的部分我沒有印象。」「
          （是否能確定錢交給丁○○？）我確定外務有送現金到他公司去」（見原
          審九十年一月五日訊問筆錄第三、四頁），再徵之被告丁○○自承「我太
          太也是在宏商企業管理顧問公司上班，和我亞東的沒有關係」等語（見原
          審九十年一月十五日訊問筆錄第四頁），據此，依證人吳雅慧證稱確定亞
          太商業銀行外務員有送現金到被告丁○○公司（按指亞東聯合會計師事務
          所），而被告丁○○與其妻（按指陳菊滿之宏商企業管理顧問有限公司）
          並非在同一公司，則該筆款項應係由被告丁○○所收受無疑，被告丁○○
          稱該亞太商銀之０七五八六─七─０號帳戶係其妻（陳菊滿）所使用，其
          對該筆款項並不知情乙節，顯情虛而有所保留，是否屬實亦值存疑。又證
          人吳雅慧亦證稱：「（當天是由何人去辦理前開提款？）他們是打電話來
          ，我們拿現金過去以後，他們才蓋章的」等語（見原審九十年一月十五日
          訊問筆錄第四頁），益見上準公司第００二四─二一─二二二０三─三─
          ０帳戶，其開戶之序號為Ｇ００九四，而被告存摺類取款支出憑條序號則
          為Ｇ００九五，係被告丁○○為上準公司開戶後，並補蓋支出單後，出現
          上準公司開戶於前之結果，被告丁○○辯護人所辯稱「上準公司開戶於前
          ，被告丁○○如何於尚未取得公訴人所指一千四百萬元之前存入上準公司
          之戶頭，並為其開戶乙節」，亦有所誤解，被告丁○○前揭辯詞，要屬事
          後卸責之辭，不足採信。
    （四）末查，按諸社會一般交易常態，為確保資金之安全與便利，對於大額資金
          通常均以開立銀行支票、本票或匯款等方式提領，除有特殊情形外，顯少
          直接提領現金，而本件被告甲○○、丁○○自亞太銀行提領資金總計高達
          一千四百萬元，均以現金方式提領，其動機、目的及資金流向即有可疑。
          再者，被告甲○○於八十九年十二月二十一日在亞太銀行儲蓄部確有新開
          立「上準衡器股份有限公司」帳戶，戶號００二四─二一─二二二０三─
          三─０號，並同時存入一千四百萬元，然同日丁○○則自亞太銀行儲蓄部
          借得短期擔保放款一千二百四十萬元，亞太銀行分三筆（分別為三百四十
          萬元、五百六十萬元、三百四十萬元）撥入被告丁○○之亞太銀行儲蓄部
          帳號０七五八六─七─０號帳戶內，加上該帳戶內自有現金一百六十萬元
          ，總計一千四百萬元，由丁○○以現金自該帳戶內提領出；嗣上準公司於
          取得亞太商業銀行之存款存簿登錄存款往來證明之次日即同年十二月二十
          三日時，上準公司上開之帳戶內之資金一千四百萬元即以提領現金方式（
          分四筆各為五百萬元、三百五十萬元、二百五十萬元、三百萬元）提領一
          空，然此同時被告丁○○向亞太商業銀行所借得之短期借貸連同利息亦分
          為二筆，一筆為九百萬零四千四百一十四元，另一筆為三百四十萬一千六
          百六十七元償還與亞太商業銀行，而其原本於亞太商業銀行之帳戶則有另
          有一百五十九萬三千九百十九元之款項存入，總計共一千四百元之資金，
          此有亞太銀行所提供之存摺類存款收入、支出憑條與大額現金交易登記簿
          ，與上揭亞太商業銀行八十九年七月三十一日（八九）亞儲字第一三一號
          函附被告丁○○撥款通知書及放款核貸單（見偵查卷宗第三一九頁）。是
          審酌前開資金往來情事，核與證人黃鳳玲（亞太商業銀行職員）於前開調
          查局人員訊問時所述其出借款項後收回之模式相仿（見偵查卷宗第六十二
          、一００頁）。據此以觀，可知應為被告丁○○向亞太商業銀行借得資金
          連同自己所有之資金共計一千四百萬元，存入被告甲○○新開之上準公司
          之公司帳戶內，於取得亞太銀行之存款存簿登錄存款往來證明後，隨即結
          清該前揭公司帳戶，並將金錢清償被告丁○○向亞太商業銀行所借之短期
          融資，其餘則仍存入被告丁○○在亞太商銀之０七五八六─七─０號帳戶
內。故本案被告甲○○於申請增資上準公司之際，用以表明收足股款之帳
          戶存摺影本內之金錢，全係向被告丁○○調借之事實，應堪認定。綜上，
          被告二人所辯及否認各節，皆無足取。本件事證已臻明確，被告犯行堪以
          認定，應予依法論科。
二、查被告行為後，公司法第九條業於九十年十一月十二日公布修正，新法第九條第
    一項與修正前同法第九條第三項罪名相同，比較新舊法規定，以舊法有利於被告
    ，自應依修正前之公司法第九條第三項論科，核被告甲○○未確實收足股款，而
    以向他人借貸所得之存款證明為公司增資登記之行為，係犯修正前公司法第九條
    第三項及刑法第二百十四條使公務員登載不實之罪。又其與被告丁○○間，對於
    右開犯行之實施，既有犯意之聯絡及行為之分擔如前所述，雖被告丁○○非公司
    負責人，但與有此身分之被告甲○○共同實施犯罪，依刑法第三十一條第一項規
    定，二人均為共同正犯，公訴意旨漏引，尚有未洽；此外，被告丁○○於其業務
    上所製作之「查核報告書」內為不實之簽證填載，核另犯刑法第二百十五條業務
    登載不實文書罪。又被告甲○○所犯前開修正前公司法第九條第三項及刑法第二
    百十四條二罪間，有方法結果之牽連關係，應從一重之公司法第九條第三項處斷
    ；再被告丁○○所犯前揭三罪間，有方法結果之牽連關係，應從一重以修正前公
    司法第九條第三項處斷。原審對被告等論罪科刑，固非無見，然查被告行為後公
    司法第九條已有修正，原審判決未及比較新舊法，即有未當，被告上訴意旨仍執
    前詞否認犯罪，又以亞太銀行係上準公司先入賬一千四百萬元，而陳菊滿借款提
    出在後，因此序號分別為Ｇ００九四與Ｇ００九五，足證上準公司之存款並非由
    陳菊滿領款後存入甚明云云，然被告上訴意旨所陳，原審判決理由已詳加敘明，
    核無不當，被告上訴雖無理由，但原審判決既有可議，自應由本院將原審判決撤
    銷改判，爰審酌公司法規定公司成立需經股東繳足股款並經主管機關驗資認可之
    意旨，其理由乃透過主管機關之監督以防止虛設公司及防範經濟犯罪等情事發生
    ，並保障社會大眾之信賴利益及交易安全，茲公司成立驗資之款項如非由股東繳
    交，卻係出自他人貸借所得（無論係自私人或金融機關借貸所得），則該公司自
    身無異無何資財可言，當與前開公司法之立法要旨有悖而為法所不許，故被告此
    等行為對社會交易與大眾信賴皆有損害，又衡量被告甲○○僅因急欲公司增資，
    即率行違反法律之規定，惟念及其設立公司後，辛苦經營，且非藉虛設之公司名
    義，與他人交易往來，並無危害社會經濟秩序，及被告二人之品行、犯罪之動機
    、目的、手段、犯後態度等及其他一切情狀，各量處如主文第二項、第三項所示
    之刑，又被告行為後，刑法第四十一條易科罰金之標準已於九十年一月十日公布
    施行，於同年月十二日生效，比較新舊法，其易科罰金之標準，以新法較有利於
    被告，是行為人犯後法律已有變更，依刑法第二條第一項前段之規定，應適用最
    有利於行為人之法律，併依修正後刑法第四十一條第一項前段之規定諭知易科罰
    金之折算標準。末查被告丁○○前未曾受有期徒刑之宣告；被告甲○○前因詐欺
    案件，經臺灣高等法院於民國六十八年五月十日判處有期徒刑二年六月，於七十
    五年五月十日因縮短刑期假釋出監，假釋縮刑期滿日期為七十六年四月三十日假
    釋期滿未經撤銷而執行完畢，惟於五年以內未曾受有期徒刑以上刑之宣告，此有
    本院被告全國前案紀錄表及臺灣台中地方法院檢察署刑案資料紀錄表各一紙在卷
    可參，被告二人因短於思慮，致觸犯本案犯行，且其所犯本件之情節尚屬輕微，
    且有正當職業，經此次偵查審判程序，均已足使被告生警惕，而均無再犯之虞，
    是本院認被告二人所宣告之刑以暫不執行為適當，均宣告緩刑二年，以啟自新。
三、被告甲○○經合法傳喚，無正當理由而不到庭，爰不待其陳述逕行判決。
四、據上論斷，應依刑事訴訟法第三百七十一條、第三百六十九條第一項前段、第三
    百六十四條、第二百九十九條第一項前段，修正前公司法第九條第三項，刑法第
    二條第一項但書、第十一條前段、第二十八條、第三十一條第一項、第二百十四
    條、第二百十五條、修正後第四十一條第一項前段、第五十五條、第七十四條第
    一、二款，罰金罰鍰提高標準條例第一條前段、第二條，判決如主文。
本案經檢察官丙○○到庭執行職務。
中      華      民      國      九十一   年       二      月    十九    日
                                    臺灣高等法院臺中分院刑事第三庭
                                          審判長法  官  劉  連  星
                                                法  官  廖  柏  基
                                                法  官  胡  忠  文
右正本證明與原本無異。
如不服本判決應於收受送達後十日內向本院提出上訴書狀，其未敘述上訴之理由者並
得於提起上訴後十日內向本院補提理由書（均須按他造當事人之人數附繕本）。
                                                書記官  李  妍  嬅
中      華      民      國      九十一   年       二      月    二十一  日
附錄本案論罪科刑法條：
修正前公司法第九條
公司設立登記後，如發現其設立登記或其他登記事項，有違法情事時，公司負責人各
處一年以下有期徒刑、拘役或科或併科二萬元以下罰金。
公司負責人對於前項登記事項，為虛偽之記載者，依刑法或特別刑法有關規定處罰。
公司應收之股款，股東並未實際繳納，而以申請文件表明收足，或股東雖已繳納而登
記後將股款發還股東，或任由股東收回者，公司負責人各處五年以下有期徒刑、拘役
或科或併科二萬元以下罰金。
刑法第二百十四條
明知為不實之事項，而使公務員登載於職務上所掌之公文書，足以生損害於公眾或他
人者，處三年以下有期徒刑、拘役或五百元以下罰金。
刑法第二百十五條
從事業務之人，明知為不實之事項，而登載於其業務上作成之文書，足以生損害於公
眾或他人者，處三年以下有期徒刑、拘役或五百元以下罰金。
                                Ｉ
